臺灣臺北地方法院民事判決　九十年度訴字第二七五號
　　原　　　告　台北廣場商業大樓管理委員會
　　法定代理人　蔡金德
　　被　　　告　甲○○
右當事人間請求損害賠償事件，經刑事庭移送前來，本院判決如左：
    主  　  文
被告應給付原告新台幣壹佰拾貳萬元，及自民國八十九年一月二十七日起至清償日
止，按週年利率百分之五計算之利息。
原告其餘之訴駁回。
訴訟費用由被告負擔三分之一，餘由原告負擔。
本判決原告勝訴部分，於原告以新台幣肆拾肆萬元為被告供擔保後，得假執行，但被
告如於假執行程序實施前，預以新台幣壹佰拾貳萬元為原告供擔保，得免為假執行
。
原告其餘假執行之聲請駁回。
    事    　實
甲、原告方面：
壹、聲明：
  一、被告應給付原告新台幣（下同）四百零八萬元，其中一百三十二萬元自起訴狀
      繕本送達翌日起，其中二百七十六萬元自追加起之翌日起，均至清償日止，按
      週年利率百分之六計算之利息。
  二、願供擔保，請准宣告假執行。
貳、陳述：
  一、按公寓大廈管理委員會，有當事人能力，公寓大廈管理條例第三十五條第一項
      定有明文。原告地址在台北市○○○路○段七二號，有一定名稱、一定組織及
      設有會計帳冊暨銀行帳戶，其管理人係由本大廈十一層共四百零八住戶選舉而
      產生，再由委員選舉一人為主任委員並代表大廈住戶執行職務，其任務除按時
      向大樓內各住戶（包括公司行號）收取各項管理費、清潔費、水電費等，並管
      理維護大樓公共設施之權益，及將收益作為大廈維護費用，均有住戶之協議書
      可稽。被告原係台北廣場商業大樓管理委員會主任委員，受住戶之託執行公共
      事務，竟違背職守，經住戶發現其涉嫌侵占背信而有損害管委員權益之行為，
      乃於八十八年四月二十三日召開管委會會議，並決議將其免除主委職務，改由
      副主委何雲和接任主委，並決議由何雲和委請律師對其提出告訴。
  二、查(一)大樓屋頂（公共設施之一部分）曾經管委員決議出租予國際牌作為廣告看
      板，年租六十六萬元，詎被告在任職主委期間，竟將收取八十六年至八十七年
      之二年租金共一百三十二萬元侵占入己，並不繳回管委員入帳，經管委會總幹
      事訴外人穆紀青向承租之訴外人力山廣告股份有限公司（下稱力山公司）函查
      ，始發覺上情，被告將公款私用，自有觸犯業務侵占或背信之嫌。(二)被告未經
      管委會決議同意，擅自將大樓公共設施之一部分，即靠忠孝西路大門之警衛室
      ，私自出租與訴外人羅德電子公司羅先德使用，自八十三年九月九日起至八十
      八年止，共收取租金二百七十六萬元（內含押金二十萬元），亦未列入管委會
      帳戶，將款擅自化用。按故意或過失，不法侵害他人之權利者，負損害賠償責
      任，民法第一百八十四條第一項前段定有明文，被告前為原告主委，違背職務
      務，侵占公款，不法侵害原告權益，原告自得請求被告賠償原告之損害，合計
      四百零八萬元，為此提起本件訴訟。
  三、廣場大樓忠孝西路大門口，依房屋結構，原本預作為警衛室之用，藉以保障大
      樓十一層全體住戶之安全，依其設定特性，應屬大樓管委會所管理之範圍，而
      廣場大樓共十三層，每層公共設施均屬該層業主所公同共有，並單獨編列一個
      建號而另製發一張所有權狀，惟因公共設施面積甚小，而業主人數甚多，為簡
      化土地登記作業起見，故公共設施推由該曾業主中之一人為其代表而登記，是
      則廣場大樓第一層，關於公共設施部分，則另編列建號為一○四六號（包括騎
      樓、出入口、走道、電梯等面積共七二三點三四平方公尺，而李金水自有面積
      為六點六七平方公尺），登記一樓業主李金水個人名義，準此以觀，系爭警衛
      室之所有權，係屬第一層業主數十住戶所公同共有而信託登記給李金水個人名
      義。
  四、雖警衛室信託登記予一人名義，但此公共設施則由住戶共同使用，且依台北廣
      場商業大樓買賣特約書第四條約定「大樓出入道路，天井門廳、公共保留地及
      有關權利證件歸管委員保以維權源」，足見大樓上開公共設施，應歸管委員管
      理，以維護全體住戶權利。不動產之所有權與使用權，係屬不同之權利，故所
      有權人基於法令或契約之規定而交出使用權者，即不得再享有使用之權利。系
      爭基地及設施於大樓各層住戶於購買房屋時既均與建商訂立買賣特約，並有前
      開第四條之約定，即意指各住戶就警衛室設施部分，承認係屬公共設施並同意
      交出使用權，歸由大廈管委會處理，縱被告及一樓業主訴外人李金水、羅英妹
      違反合約且未經一樓五十八戶住戶全體同意而曾於八十二年四月十五日共同將
      警衛室出租予華僑銀行設置自動櫃員機，但此係屬違約，仍難因而認被告回復
      而享有使用權，被告及一樓業主對警衛室之公共設施，仍無單獨使用或將之出
      租之權源。
  五、依公寓大廈管理條例第九條二項規定「住戶對共有部分之使用，應依其設目的
      及通常使用方法為之。」，同條第四項規定「住戶違反第二項規定，管理負責
      人或管理委員會應予制止或得訴法院為必要之處置，如有損害並請求賠償」，
      被告擅將大樓管理委員會之警衛室出租他人，並擅自收取租金，管委會自得制
      止及請求其損害賠償。
  六、原告已向台北市政府申請報備，台北市政府同意備查。
參、證據：提出(一)台灣台北地方法院檢察署檢察官八十八年度偵字第一一三○二號起
    訴書影本一份、(二)原告八十八年第二次管理委員會會議紀錄影本一份、(三)力山公
    司八十七年九月二十八日函影本一份、(四)收據影本一份、(五)原告會計葉麗綿報告
    影本一份、(六)支票影本一份、(七)富德公司支付被告房租詳表一份、(八)原告大樓位
    置圖影本一份、(九)買賣契約影本一份、(十)刑事筆錄影本一份、(十一)台灣高等法院九
    十年度上易字第一八一號判決影本一份、(十二)台灣士林地方法院八十九年度簡上字
    第二一號民事判決影本一份、(十三)原告八十八年第二次臨時委員會會議紀錄影本一
    份、(十四)建物所有權狀影本一份、(十五)原告組織章程及大樓管理處作業章程影本一份
    、(十六)銀行存摺影本一份、(十七)原告八十五年一月十日、八十五年一月十八日、八十
    五年七月八日會議紀錄影本各一份、(十八)原告八十八年四月二十三日會議紀錄影本
    一份、(十九)原告公寓大廈管理組織報備證明影本一份為證，並聲請訊問證人羅先德
    、葉麗綿為證。
乙、被告方面：
壹、聲明：
  一、原告之訴駁回。
  二、如受不利判決，願供擔保請准宣告免為假執行。
貳、陳述：
  一、否認原告當事人能力，原告未向台北市政府申請備查。
  二、原告主張被告侵占警衛室租金二百七十六萬元之請求權基礎為民法第一百八十
      四條第一項侵權行為損害賠償請求權，原告就其侵權何權利及其證據，應負舉
      證責任。原告主張被告未經管理委員會決議同意，擅自將大樓公共設施之一部
      分，即靠忠孝西路大門之警衛室，私自出租與富德電子公司使用，將款項擅自
      挪用，犯業務侵占罪嫌，起碼亦難逃背信之罪責等語，惟此部分業經台灣高等
      法院九十年度上易字第一八一號判決被告無業務侵占罪與背信罪嫌，原告之主
      張顯然無據。次查，有關出租之警衛室係位於一樓，一樓僅屬於一樓業主所有
      ，非屬全體大樓住戶共有，此經證人即大樓業主羅英妹、李金水於台灣高等法
      院九十年度上易字第一八一號訊問中結證屬實，並為原告主任委員何雲和所是
      認，且該址於被告出租與富德公司羅先德之前，係由一樓業主即李金水、羅英
      妹與被告三人，以個人名義於八十二年四月十五日共同出租與華僑商業銀行設
      置自動櫃機之事實，亦據證人李金水、羅英妹證述在卷，並由協議書、李金水
      出具之委託書各一紙，於高等法院該案中提出，則該一樓既僅屬於一樓業主所
      有，非屬全體大樓住戶所共有，不屬公共設施，縱被告以個人名義出租予富德
      公司羅先德，收取租金二百七十六萬元，就此部分係被告與一樓業主之關係，
      與代表全體住戶之管委會並無關係，其請求之主體應係一樓業主，而非管理委
      員會代全體住戶起訴請求，原告並無權利受侵害，其主張依侵權行為請求損害
      賠償，即無理由。
  三、系爭警衛室係位於一樓土地，該土地所有權人係業主李金水個人名義，原告主
      張系爭警衛室之所有權係屬第一層業主數十住戶所公同共有而信託登記給李金
      水個人名義，就第一層業主數十住戶與業主李金水間具信託關係，應行舉證以
      實其說。縱認有信託關係存在，則該土地之管理、使用亦應由信託登記之所有
      權人李金水主張，並非原告，故被告以個人名義將警衛室自八十三年九月九日
      起至八十八年止，共收租金二百七十六萬元縱有可議，然系爭警衛室係坐落一
      樓，係屬一樓業主李金水所有，或如原告所言係信託登記在李金水名下，然在
      信託關係未終止前，原告亦無權主張。
  四、證人葉麗綿僅證明八十九年起富德公司之租金由羅先德交管委會，證人葉添財
      證稱「之前委員會認為警衛室是一樓所共有，後來我擔任管理委員後，堅持應
      該屬全體大樓住戶共有」等語，然此係葉添財個人之堅持，欠缺法律憑證，且
      管委會就系爭警衛室究屬何人所有，自始即有不同之認知，顯見警衛室係屬業
      主及一樓住戶所有或全體十一層大樓四百零八戶所共有本有爭議，然可確定者
      為該警衛室依證人葉添財九十年六月十二日庭呈之資料，警衛室有登記建號，
      且所有權登記在李金水名下，警衛室為一單獨之建物，且有單獨之土地所有權
      狀，又有建號登記，有獨立之所有權，登記在李金水之名下，顯示為一專有部
      分，不屬於公共設施，依不動產公示原則，在上開土地、建物所有權人未變更
      前，其權利之主體係李金水，非任何人單獨之見解所得強行改變，證人所言僅
      係各人見解，無法作為原告有權收取租金之證明。
  五、就一百三十二萬元部分，因被告有基金在管理委員會，可以分到的部分有一百
      多萬元，原告同意以基金扣除。
參、證據：提出(一)原告九十年二月二十日九十年度委員會會議紀錄影本一份、(二)原告
    收支明細表影本一份、(三)原告八十五年一月十日會議紀錄影本一份為證，聲請訊
    問證人葉添財。
丙、本院依職權調本院八十八年度易字第三四二三號刑事卷全卷。
    理 　   由
一、原告原法定代理人為何雲和，嗣改選為蔡金德，並依民事訴訟法第一百七十五條
    第一項規定具狀承受訴訟，合先敘明。
二、原告起訴主張大樓屋頂曾經管委員決議出租予國際牌作為廣告看板，年租六十六
　　萬元，詎被告在任職主委期間，竟將收取八十六年至八十七年之二年租金共一百
　　三十二萬元侵占入己，未繳回管委員入帳，經管委會總幹事穆紀青向承租之力山
　　公司函查，始發覺上情。另被告未經管委會決議同意，擅自將大樓公共設施之一
　　部分，即靠忠孝西路大門之警衛室，私自出租與羅德電子公司羅先德使用，自八
　　十三年九月九日起至八十八年止，共收取租金二百七十六萬元，亦未列入管委會
　　帳戶，將款擅自花用，為此提起本件訴訟，依民法第一百八十四條第一項前段之
　　規定，請求被告賠償四百零八萬元及遲延利息。
    被告則以就原告主張侵占警衛室租金二百七十六萬元部分，原告就其侵權何權利
    及其證據，應負舉證責任，一樓警衛室屬一樓業主所有，原告並無權利受侵害，
　　且原告無當事人能力等語置辯。
三、按管理委員會有當事人能力，公寓大廈管理條例第三十五條第一項定有明文，在
    公寓大廈管理條例施行前已取得建造報照之公寓大廈，依公寓大廈管理條例第四
    十三條第一項之規定，應依該條例成立管理組織。本件台北廣場商業大樓屬公寓
    大廈，且係於公寓大廈管理條例施行前即已建造完成，此為兩造所不爭執。原告
    主張其有一定名稱、事務所、管理人及獨立財產，且已依公寓大廈管理條例之規
    定向台北市政府申請備查，經台北市政府於九十一年一月二十九日同意備查核發
    公寓大廈管理組織報備證明，有府寓證字第一○○一四六號公寓大廈管理組織報
    備證明影本在卷可憑，原告有當事人能力，為可認定。再按於能力、法定代理權
    或為訴訟所必要之允許有欠缺之人所為之訴訟行為，經取得能力之本人，取得法
    定代理權或允許權之人、法定代理人或有允許權之承認，溯及於行為時發生效力
    ，民事訴訟法第四十八條定有明文，又此承認不論為明示或默示，均溯及於行為
    時發生效力。原告於台北市政府准予備查，取得當事人能力後，於本院九十一年
    一月三十一日言詞辯論期日，仍續為訴訟行為，即以默示承認之前所為之訴訟行
    為，依前揭說明，溯及於行為時發生效力，合先敘明。
四、原告主張系爭台北廣場商業大樓屋頂曾經管委員決議出租予國際牌作為廣告看板
    ，年租六十六萬元，詎被告在任職主委期間，將收取八十六年至八十七年之二年
    租金共一百三十二萬元侵占入己之事實，業據其提出力山公司八十七年九月二十
    八日函影本一份、收據影本一份、原告會計葉麗綿報告影本一份、支票影本一份
    為證，並為被告所不爭執，且被告侵占力山公司繳交租金之支票，兌領款項一百
    三十二萬元，亦經判處有期徒刑七月確定，有本院八十八年度易字第三四二三號
    刑事判決、台灣高等法院九十年度上易字第一八一號刑事判決在卷可憑，自堪信
    為真實。雖被告辯稱就此一百三十二萬元，因被告有基金在管理委員會，可以分
    到的部分有一百多萬元，原告同意以基金扣除等語，並提出原告九十年二月二十
    日九十年度委員會會議紀錄影本一份為證。然查，原告九十年二月二十日九十年
    度委員會會議紀錄固記載第六項臨時動議副主委葉添財發言為「甲○○先生所欠
    管理處之借款，因目前三樓基金凍結不能動用，希望原用往例從三樓基金內慢慢
    扣除，請委員公決。」，決議為「與會委員全數同意通過」等語，惟證人葉添財
    證稱被告另有向管理委員會借款一百萬元，因已欠管理委員會很多錢，當然不能
    將基金取回，且事實上被告欠管理委員會約五百萬元等語（本院九十年六月十二
    日言詞辯論筆錄），且被告亦自承積欠原告一百萬元，前開會議紀錄既記載被告
    積欠原告之「借款」，縱原告有與被告和解，亦僅為「借款」之部分，並未包含
    侵權行為款項之部分，故被告之所辯，尚不足採。
五、再原告主張一樓警衛室為公共設施，其使用權屬原告所有，被告未經管委會決議
    同意，擅自將大樓公共設施之一部分，即靠忠孝西路大門之警衛室，私自出租與
    訴外人羅德電子公司羅先德使用，自八十三年九月九日起至八十八年止，共收取
    租金二百七十六萬元（內含押金二十萬元），亦未列入管委會帳戶，將款擅自花
    用，亦損害原告之權利等語，固提出富德公司支付被告房租詳表一份、原告大樓
    位置圖影本一份、買賣契約影本一份、刑事筆錄影本一份、建物所有權狀影本一
    份為證。然此為被告所否認，辯稱一樓警衛室屬一樓業主所有，原告並無權利受
    侵害等語。經查：
    (一)按民事訴訟如係由原告主張權利者，應先由原告負舉證之責，若原告不能舉證
      ，以證實自己主張之事實為真實，則被告就其抗辯事實即令不能舉證，或其所
      舉證據尚有疵累，亦應駁回原告之請求。次按民法第一百八十四條第一項前段
      之侵權行為，其成立要件須有侵權行為，須侵害他人權利，侵害行為須為不法
      ，須被害人受有損害，侵害行為與被害人之損害須有因果關係，須有故意或過
      失，侵害人須有責任能力。原告主張被告擅自將大樓警衛室出租，究係侵害其
      何種權利，其受有何損害負舉證責任。
    (二)原告固提出台北廣場商業大樓買賣另訂特約書，證明各住戶就警衛室設施部分
      ，承認係屬公共設施並同意交出使用權，歸由大廈管委會處理，而證人葉添財
      證稱「之前委員會認為警衛室是一樓所共有，後來我擔任管理委員後，堅持應
      該屬全體大樓住戶共有」等語，故一樓警衛室應屬公共設施等語。惟依該特約
      書第五條約定「本大廈整體設計圖、公共設施設計圖、施工說明、保固書、公
      共設施保證書、水電配置圖、出入道路、天井門廳、公用保留地、防空避難所
      ，及其他一切有關權利證件，於本大廈開幕後，以正本或副本及影本交與甲方
      管理委員會保存，以維權源。」，然該特約書條款並未敘及警衛室，且依證人
      葉添財所言，原告前後任管理委員對警衛室管理使用權限之歸屬有不同之認定
      ，則依該特約書是否亦同意由原告管理使用警衛室，非無疑義。縱認警衛室係
      因位於大樓忠孝西路大門口，屬前揭條款所稱「門廳」之範圍；然警衛室為包
      含被告在內之全體一樓住戶共有，此經羅英妹、警衛室登記名義人李金水於刑
      事案件審理時證述在卷，有本院八十八年度易字第三四二三號背信案件八十九
      年十月十一日訊問筆錄在卷可憑，被告違反前開特約條款之約定將之出租，對
      原告亦係債務不履行，應負債務不履行之責任，並未侵害原告何權利，且原告
      所遭受之損害亦係其不能使用警衛室所受之損害，此損害亦非被告出租出警衛
      室所收受之租金。
    (三)況警衛室位於大樓一樓，設有單獨建號，登記為李金水所有，此為兩造所不爭
      執之建物所有權狀影本在卷可憑，則一樓警衛室既登記為李金水所有，不問是
      否全體一樓住戶信託登記予李金水，被告將之出租，仍未侵害原告任何權利。
      至證人葉麗綿雖證明八十九年起富德公司之租金由羅先德交管委會，然此僅證
      明一樓警衛室承租人嗣後繳交租金之情形，此外，原告復未能舉證證明被告出
      租一樓警衛室係侵害其何種權利受侵害，使其受有何損害，其主張被告出租警
      衛室，侵害其權利，請求被告賠償二百七十六萬元，即不足採。
六、按因故意或過失，不法侵害他人之權利者，負損害賠償責任，民法第一百八十四
    條第一項前段定有明文，被告在任職主委期間，侵占原告出租予力山公司之租金
    一百三十二萬元，故意不法侵害原告之財產權，應對原告負侵權行為損害賠償責
    任。至原告未能舉證證明被告出租警衛室，究侵害其何權利，其受有何損害，其
    依侵權行為請求被告賠償二百七十六萬元，即屬無據。次按因回復原狀而應給付
    金錢者，自損害發生時起，加給利息，民法第二百十三條第二項定有明文，所謂
    因回復原狀而應給付金錢者，係指損害賠償之方法係回復原狀，因而應給付金錢
    之情形，此項利息屬法定利息，而法定利息之利率，除另有規定外，依法定利率
    。原告因被告侵權行為損害賠償之方法，即為應給付一百三十二萬元，是原告得
    請求此附加利息之利率為週年利率百分之五之法定利率，其主張依週年利率百分
    之六計算，即乏依據。從而，原告依侵權行為之法律關係，請求被告給付一百三
    十二萬元，及自起訴狀繕本送達之翌日即八十九年一月二十七日起至清償日止，
    按週年利率百分之五計算之利息，為有理由，逾此部分之請求，則為無理由，應
    予駁回。
七、兩造陳明願供擔保，聲請宣告假執行或免為假執行，就原告勝訴部分，經核並無
    不合，爰各酌定相當之擔保金額，一併准許之。至原告敗訴部分，其假執行之聲
    請即失所附麗，應併予駁回。
八、結論：原告之訴為一部分有理由，一部分無理由，依民事訴訟法第七十九條但書
    、第三百九十條第二項、第三百九十二條，判決如主文。
中　　　華　　　民　　　國　　九十一　　年　　　二　　　月　　 十五 　　日
                              民事第三庭法      官　吳青蓉
右為正本係照原本作成
如對本判決上訴，須於判決送達後廿日內向本院提出上訴狀
中　　　華　　　民　　　國　　九十一　　年　　　二　　　月　　 十八 　　日
　　　　　　　　　　　　　　　　　　　　法院書記官　吳芳玉
